臺北高等行政法院判決　　　　　　　　　　　　　　九十二年度訴字第一五六五號
　　　　　　　　　　　　　　　.
　　原　　　告　泰盈貿易有限公司
　　代　表　人　甲○○
　　訴訟代理人　丙○○○
　　被　　　告　財政部臺北市國稅局
　　代　表　人　張盛和（局長）
　　訴訟代理人　乙○○
右當事人間因營利事業所得稅事件，原告不服財政部中華民國九十二年二月十一日台
財訴字第○九一○○一○五八二號訴願決定，提起行政訴訟。本院判決如左：
    主  文
原告之訴駁回。
訴訟費用由原告負擔。
    事  實
壹、事實概要：
  一、原告公司辦理民國（下同）八十八年度營利事業所得稅結算申報時，原列報其
      他費用新台幣（以下同）七、二六八、四八六元。
  二、被告機關查核時，則對上開「其他費用」部分核定為一、三八四、二００元，
      其核定之理由如下：
    Ａ、其中之雜項費用四八四、二八六元應轉列為「交際費」項下核認。
    Ｂ、其中之喪葬補助費九００、０００元應轉列職工福利項下認列。
    Ｃ、其中死亡補償金四、五００、０００元，因未符營利事業所得稅查核準則（
        以下稱查核準則）第一百零三條第二項第一款之規定，遂予剔除。
  三、原告對於上開核定中，否准「喪葬補助費」及「死亡補償金」認列之二部分表
      示不服，而申請復查。
  四、惟復查結果未獲變更，原告提起訴願亦遭駁回，因此提起本件行政訴訟。
貳、兩造聲明：
  一、原告聲明：
      求為判決撤銷原處分（復查決定）及訴願決定。
  二、被告聲明：
      求為判決駁回原告之訴。
參、兩造之爭點：
  一、原告主張之理由：
    Ａ、按「．．．左列費用或損失，可核實認定：（一）因業務關係支付員工喪葬
        費，撫卹費或賠償金，取得確實文據者。．．．」為營利事業所得稅查核準
        則（下稱「查核準則」）第一百零三條所規定。又「營利事業對本業職工因
        業務關係死亡所付之喪葬費，如經取得確實證明文據者，可依查核準則第一
        ０三條規定核實認列當期費用。．．．」亦經財政部六十八年八月十日台財
        稅字第三五五四四號函釋在案。
    Ｂ、本件應予審究者厥為胡維熊死亡之前是否為原告之員工？又是否因業務關係
        而死亡？查：
      １、胡維熊是原告公司之創辦人，創設於五十九年，為進出口實續長年為業務
          奔波於日、美等世界各地，積勞成疾，曾於七十二年在日本洽商業務病倒
          住院，並於東京千葉大學附屬醫院住院檢查，回國至長庚醫院診治，發現
          有心臟、腎臟等疾病而長期服藥，並需洗腎治療，但洗腎治療並不影響其
          業務工作，只是將工作性質改為內勤，直到八十八年死亡前仍在原告公司
          任職而領有薪水，此有支薪證明，並未辦理具領退休金。
      ２、胡維熊在八十八年死亡前一直都有到原告公司上班，甚至死亡前當天都還
          在公司上班，當天因呼吸困難緊急請救護車送往新光醫院急救，然因交通
          延誤救治而回天乏術，不幸往生，絕非病故自宅，自然死亡，此亦有在原
          告資深員工吳慶彰可資傳訊到庭作證。
      ３、被告機關及訴願機關，僅以新光醫院另找其他醫院醫師出具胡維熊死亡證
          明書所載因長期洗腎致急性腎衰竭死亡，遽認定病故自宅，推認自然死亡
          與業務關係無關，實嫌率斷。蓋當日因救護車路程擁塞，胡維熊上班因心
          臟病發，呼吸困難送到醫院時已停止心跳呼吸，並無驗屍，新光醫院也並
          未為任何急救，即以胡維熊洗腎病歷推認其死亡原因為腎衰竭，顯然與事
          實不符。
      ４、再者，胡維熊並在新光醫院動心臟動脈血管氣球擴張手術二次均開刀失敗
          ，第三次改用心臟主動脈繞道手術，此均可查新光醫院住院紀錄及開刀房
          病理資料。
    Ｃ、綜上所陳，胡維熊死亡前仍繼續在原告公司上班，不幸往生，而其因拓展原
        告公司業務，長期奔波致積勞成疾，甚至連死亡前當日仍在原告公司上班，
        準此觀之，自屬因業務關係而亡，原告公司全體股東同意支付喪葬費及一次
        發給死亡補償金，依前揭查核準則及函釋，上開費用自應認列於其他費用項
        下，被告之原處分與訴願決定，顯有違誤。
  二、被告主張之理由：
    Ａ、按「營利事業所得額之計算，以其本年度收入總額減除各項成本費用、損失
        及稅捐後之純益額為所得額。」為所得稅法第二十四條第一項所明定。次按
        「其他費用或損失：一、公會會費及不屬以上各條之費用，皆為其他費用或
        損失。二、左列其他費用或損失，可核實認定：（一）因業務關係支付員工
        喪葬費，撫卹費或賠償金，取得確實證明文據者。．．．」為查核準則第一
        百零三條所規定。又「營利事業對本事業職工因業務關係死亡所支付之喪葬
        費，如經取得確實證明文據，可依營利事業所得稅結算申報查核準則第一０
        三條規定核實認列當期費用。至非因業務關係而支付本事業職工及眷屬死亡
        喪葬費，則應在福利金項下列支。」為財政部六十八年八月十日台財稅第三
        五五四四號函釋在案。
    Ｂ、原告本期申報其他費用七、二六八、四八六元，經被告原查以其中雜項費用
        四八四、二八六元轉交際費項下核認，喪葬補助費九００、０００元轉至職
        工福利項下，另死亡撫卹金四、五００、０００元因未符查核準則第一百零
        三條第二項第一款之規定，遂予剔除，核定其他費用一、三八四、二００元
        。原告不服，申請復查，未獲變更，提起訴願，亦遭決定駁回。
    Ｃ、原告提起行政訴訟，主張：
      １、胡維熊係原告公司之創辦人，於民國五十九年創辦，因當時法令規定貿易
          商每年進出口實績需達美金二十萬元，才可繼續辦理進出口業務，故胡維
          熊常年為業務奔波於日本、美國等地，以致血壓過高，於民國七十二年在
          日本病倒住院，回國後經長庚醫院檢查發現心臟、腎臟需長期服藥，且需
          洗腎治療，但洗腎治療並不影響其業務工作，只是將工作性質改為內勤，
          至八十八年仍在原告公司任職支薪。
      ２、胡維熊至死亡日止，每天均到原告公司上班，死亡當天因呼吸困難緊急請
          救護車送往新光醫院急救，然因交通延誤救治而回天乏術，絕非病故自宅
          。
      ３、被告僅以新光醫院另找其他醫院醫師出具胡維熊死亡證明書所載因長期洗
          腎致急性腎衰竭死亡，遽認定病故自宅，推定自然死亡與業務無關，實嫌
          率斷。胡維熊死亡當日因救護車路程擁塞，到醫院時已停止心跳呼吸，並
          無驗屍，新光醫院也未為任何急救，即以其洗腎病歷推定其死亡原因為腎
          衰竭，顯與事實不符。
      ４、胡維熊死亡前仍繼續在原告公司上班，不幸往生，而其因拓展原告業務，
          長期奔波致積勞成疾，甚至連死亡當日仍在原告公司上班，自屬與業務關
          係而死亡，原告公司全體股東同意支付喪葬費及一次發給死亡補償金，自
          應認列於其他費用項下。
    Ｄ、依原告復查時主張，胡維熊罹患高血壓、腎臟病，且按殘障手冊影本於八十
        一年十一月二十六日即鑑定為極重度器官殘障，又按胡維熊之死亡證明書所
        載死亡原因為長期洗腎致急性腎臟衰竭死亡，病故自宅，應係自然死亡，而
        非因業務關係致死，被告將原告列報給付胡維熊之喪葬補助費九００、００
        ０元，依財政部六十八年八月十日台財稅第三五五四四號函規定轉列職工福
        利項下核列，尚無不合，另列報給付胡維熊死亡撫恤金四、五００、０００
        元，因未符查核準則第一百零三條第二項第一款之規定，否准認列，亦無不
        合。
    理  由
壹、兩造爭執之要點：
  一、本案原告辦理八十八年度之營利事業所得稅結算申報時，所列報之下列費用遭
      被告機關剔除：
    Ａ、其中原告申報之雜項費用四八四、二八六元，被告機關認為該筆費用屬於原
        告公司加入京華酒店的入會費應轉列為「交際費」項下核認，但因交際費有
        限額限制，原告公司當年度之交際費限額為一四二、五一六元，已列報一二
        三、一四二元，因此上開費用僅認列一九、三七四元，其餘四六四、九一二
        元則予剔除。
    Ｂ、其中原告申報之之喪葬補助費九００、０００元，被告機關認為該筆費用之
        給付對象胡維熊雖屬原告公司員工，但不是在執行職務中死亡，因此不能列
        為一般費用，而應在「職工福利」項下認列，又因職工福利有限額限制，原
        告公司當年度之職工福利限額為二六、一五四元，已列報二六、０八六元，
        因此上開費用僅認列六八元，其餘八九九、九三二元則予剔除。
    Ｃ、其中原告申報之死亡補償金四、五００、０００元，則因未符營利事業所得
        稅查核準則（以下稱查核準則）第一百零三條第二項第一款之規定，全數予
        以剔除。
  二、原告對於上開核定中，有關「喪葬補助費」及「死亡補償金」二部分之核定表
      示不服，主張：「胡維熊是原告公司的創辦人，又在工作中死亡，符合查核準
      則第一百零三條規定之構成要件（即「因業務關係支付員工喪葬費與賠償金，
      取得確實文據」），依財政部六十八年八月十日台財稅字第三五五四四號函釋
      意旨，應可全額認列為原告公司當期費用」等情。
  三、因此本案之爭點僅在於「原告公司員工胡維熊是否因業務關係而死亡」﹖
貳、本院之判斷：
  一、查核準則第一百零三條第二款（一）之規範意旨：
    Ａ、查核準則第一百零三條第二款（一）規定內容如下：
        一、．．．．
        二、左列費用或損失，可核實認定：
            （一）因業務關係支付員工喪葬費，撫卹費或賠償金，取得確實文據者
                  。
    Ｂ、該規定內容之規範意旨：
      １、按營利事業是營利為目的，因此費用之支出必須與營利目的（即「業務活
          動」）有關者方得認列（所得稅法第三十八條參照）。
      ２、而因員工死亡所為之給付，是否與「業務」有關，又可視死亡原因與員工
          執行業務間之關連性程度來以下之區分：
        ａ、退休員工之死亡。
        ｂ、在職員工之死亡。
          I、在職員工因病請假，而在假期中病故者。
          II、在職員工休假或例假期間，在假期中意外死亡或急病死亡者。
          III、在職員工在上班期間內，於上下班途中因急病或因意外而死亡者。
          Ⅳ、在職員工在上班期間內，於工作場所內或在外出差過程中因急病或因
              意外而死亡者。
          Ⅴ、在職員工在上班期間內，於工作場所內或在外出差過程中，因為執行
              營利事業交付之特定工作，而在從事該工作中因急病或因意外死亡者
              。
          Ⅵ、在職員工在上班期間內，於工作場所內或在外出差過程中，因為執行
              營利事業交付之特定危險性工作，且其死亡與該危險性工作具有因果
              關係者。
      ３、其實上開各種情況，員工死亡與營利事業之營業活動有高低不等的關連性
          ，但其中應該只有部分情況才符合查核準則第一百零三條第二款（一）所
          稱之「業務關係」（即員工死亡導因於營利事業之業務活動）。
      ４、而本院認為上開「員工死亡出於業務關係」之判斷，最低限度必須到達「
          在職場中或出差途中因急病或意外死亡」（即上述貳、一、Ｂ、２、ｂ、
          Ⅳ以下），不然即會造成營利事業「費用」認列上之寬縱，而將與營業活
          動關連性太遠之費用，亦歸入營利事業負擔，一方面混淆營利事業的存在
          功能，另一方面也會給予營利事業負責人「公私不分」之機會。
  二、本案中原告「因其員工胡維熊之死亡而支付之喪葬費與死亡撫卹金並不符合查
      核準則第一百零三條第二款（一）之構成要件，其理由如下：
    Ａ、依胡維熊之死亡證明書所載，胡維熊的死亡原因是：「長期洗腎致急性腎臟
        衰竭死亡，病故自宅」，因此既不是在職場中，也不是在出差期間死亡，難
        謂「因從事原告公司的業務活動而死亡」。
    Ｂ、何況胡維熊死亡時年齡已達七十二歲，又是原告公司之創立人（原告公司現
        在之負責人為其子），以其死亡時之高齡，謂其有參與公司之營業活動，在
        日常經驗法則上，概然性甚低。如果確有其事，亦應由原告舉證證明之。
    Ｃ、至於胡維熊對原告公司已往之貢獻，已反映在其薪資以及獲配之股利上，與
        本案之勝負判斷無涉。
參、綜上所述，本件原處分並無違法，訴願決定予以維持亦無錯誤，原告訴請撤銷為
    無理由，應予駁回。
據上論結，本件原告之訴為無理由，爰依行政訴訟法第九十八條第三項前段，判決如
主文。
中      華      民      國    九十三    年      六      月     十一     日
                                   臺北高等行政法院 第  五  庭
                                           審 判 長 法  官  張瓊文
                                                    法  官  黃清光
                                                    法  官  帥嘉寶
右為正本係照原本作成。
如不服本判決，應於送達後二十日內，向本院提出上訴狀並表明上訴理由，如於本判
決宣示後送達前提起上訴者，應於判決送達後二十日內補提上訴理由書（須按他造人
數附繕本）。
中      華      民      國    九十三    年      六      月     十一     日
                                                    書記官  蘇亞珍
